臺灣桃園地方法院民事判決
上　訴　人　乙○○
訴訟代理人　鄧湘全律師
複 代理 人　張育祺律師
　　　　　　丙○○
被上訴人　　佑晟汽車企業有限公司
法定代理人　丁○○
訴訟代理人　陳志忠律師
　　　　　　楊佳璋律師
上列當事人間債務人異議之訴事件，上訴人對於民國94年2月14
日本院桃園簡易庭92年度桃簡字第803號第一審判決提起上訴，
於民國94年8月9日言詞辯論終結，本院判決如下：
    主  文
原判決關於駁回上訴人後開第2項之訴部分，並訴訟費用之裁判
廢棄。
本院九十一年度執字第一九三六三號拆屋還地強制執行事件，就
臺灣高等法院九十一年度上易字第三六二號確定判決之執行名義
命上訴人應將坐落桃園縣蘆竹鄉○○○段第六五九之三地號上如
附圖1 所示編號Ｂ部分（面積零點零零零壹公頃）之建築物拆除
，並將該部分土地交還被上訴人部分，不得強制執行。
其餘上訴駁回。
第一、二審訴訟費用，由被上訴人負擔三十分之一，餘由上訴人
負擔。
    事實及理由
一、上訴人主張：
  (一)上訴人所有坐落桃園縣蘆竹鄉○○○段第659 之1 地號土地
    與被上訴人所有坐落同段第659 之3 地號土地毗鄰。被上訴
    人前以上訴人所有之建物占用其上開土地，向本院提起拆屋
    還地訴訟（本院90年度訴字第1378號），案經本院囑託桃園
    縣蘆竹地政事務所人員測量結果（以下稱第一次測量結果）
    ，認上訴人有占用被上訴人所有前開土地如該所90年12月13
    日蘆地收字第8417號複丈成果圖（以下簡稱附圖1）所 示之
    編號Ａ部分（面積0.0015公頃）、編號Ｂ部分（面積0.0001
    公頃）之土地，而經本院判決上訴人應將占用部分之建物拆
    除並將土地交還被上訴人，嗣上訴人提起上訴，仍經臺灣高
    等法院以91年度上易字第362 號民事判決駁回上訴確定（以
    上本院90年度訴字第1378號、臺灣高等法院以91年度上易字
    第36 2號民事判決，下稱前案）。茲於被上訴人依上開確定
    判決聲請本院以91年度執字第19363 號拆屋還地強制執行事
    件執行時，經執行法院囑託桃園縣蘆竹地政事務所人員於92
    年3 月13日測量結果（以下稱第二次測量結果）所製作92年
    2 月10日蘆地測法丈字第31號複丈成果圖，上訴人之建物僅
    占用前述附圖1 之編號Ａ部分（占用面積為0.0017公頃），
    與前述附圖1 之複丈結果已有不同，不僅附圖1 編號Ｂ部分
    ，不在佔用之列，且如附圖1 之編號Ａ部分，越界面積第一
    次測量為0.0015公頃，第二次測量為0.0017公頃亦有不符。
    由此足見附圖1 之測量其地籍之經界線乃錯誤，故上訴人乃
    委託訴外人厚生工程顧問有限公司（以下簡稱厚生公司）甲
    ○○技師，再以更精確之方式詳為測量（其測量結果詳如附
    圖2）， 發現上訴人之建築物並無越界情形，爰依強制執行
    法第14條第1 項規定提起債務人異議之訴，又兩造就系爭土
    地界址既有疑義，爰請求確認兩造土地之經界。
  (二)原審依內政部土地測量局所為之93年3月17日第975號鑑定圖
    （以下簡稱附圖3）之 測量結果，認上訴人之建築越界部分
    係如附圖3 之Ａ- Ｂ- Ｆ- Ｇ連接範圍內部分（即如附圖1
    之編號Ａ部分），既然原審認定前開附圖1 之編號Ｂ部分並
    非屬被上訴人所有之土地，則至少就前開Ｂ部分上訴人所提
    起之債務人異議之訴應屬有理由，始稱妥適，且此為執行名
    義成立後所發生消滅或妨礙被上訴人請求之事由，然原審就
    該部分亦駁回上訴人之異議之訴，應有未洽。
  (三)上訴人委託厚生公司測量時，已擴大測區施測，證人甲○○
    到庭證稱原日據時代地籍圖本身即有誤差，其所用測量儀器
    、測量方式與地政機關、內政部土地測量局使用者均相同，
    且測量時所參考之範圍較地政機關及內政部測量局更大，而
    甲○○也曾受地政機關委任辦理多件地籍重測，不曾發生證
    人之測量與地政機關測量不同之情形，顯見證人甲○○所測
    無誤，兩造土地之界址應以甲○○技師之測量結果為正確，
    上訴人之建物確實並未佔用被上訴人之土地。
  (四)並聲明：
    1.原判決廢棄。
    2.上開廢棄部分，本院91年度執字第19363 號拆屋還地強制
      執行事件，就臺灣高等法院91年度上易字第362 號命上訴
      人應將坐落桃園縣蘆竹鄉○○○段第659 之3 地號上如附
      圖1 所示編號Ａ部分（面積0.00015 公頃）及編號Ｂ部分
      （面積0.0001公頃）建築物拆除，並將土地交還被上訴人
      之確定判決部分，不得強制執行。
    3.確認上訴人所有坐落桃園縣蘆竹鄉○○○段第659 之1 地
      號土地與被上訴人所有坐落於同段第659 之3 地號土地間
      之界址，為如附圖2 所示之６、７、８、９、１０連接線
      。
二、被上訴人抗辯：
  (一)上訴人起訴所持之理由並不符合強制執行法第14條第1 項所
    規定之「於原確定判決言詞辯論終結後有『消滅』或『妨礙
    』債權人請求之事由」，縱原確定判決執行名義所依據之複
    丈成果圖測量有誤，亦係原確定判決言詞辯論終結前已存在
    之事實，並不符合提起債務人異議之訴之要件。又原確定判
    決所憑以認定上訴人應拆屋還地之依據乃如附圖1 之複丈成
    果圖，上訴人於前案言詞辯論終結前對上開複丈成果圖並未
    爭執，僅抗辯被上訴人之前手均知悉上訴人有越界建築之情
    形云云，故原執行名義依上開未經上訴人爭執之土地複丈測
    量結果為判決，並無違法可言。
  (二)厚生公司甲○○技師乃屬民間測量機構，係受上訴人有償之
    委託，其鑑測之立場即有偏頗上訴人之疑慮；且厚生公司測
    量時並未知會被上訴人到場，被上訴人亦未見有何測量公司
    到被上訴人所有之土地實施測量，則其測量結果如何得出，
    實令人存疑。甲○○技師測量時並未赴現場，則其所為之測
    量報告，與現況是否相符，並非無疑；況證人亦證稱有關土
    地測量是屬地政機關之權責，其所測的圖僅供業主參考，故
    應以地政機關之測量結果為據。
   (三)並聲明：請求駁回上訴。
三、本件被上訴人前依民法第767 條之規定，訴請上訴人拆屋還
    地，其訴訟標的為所有權人之排除侵害及所有物返還請求權
    ，性質上為給付之訴，而本件上訴人以兩造相鄰土地之界址
    不明，請求確認兩造土地界址，性質上為形成之訴，法院應
    依職權定其經界線，不受當事人聲明之拘束，兩者訴訟標的
    並非同一，是上訴人起訴請求確認兩造土地界址，尚無違反
    一事不再理之規定，合先敘明。
四、上訴人雖主張兩造間土地之界址應係如甲○○技師所為如附
    圖2所示之６、７、８、９、１０連接線云云。惟查：
  1.經本院訊問甲○○技師其證稱：如附圖2 之現況地籍套繪圖
    乃其助手去現場測後由其套圖，伊係以現況去套地籍圖，因
    為地籍圖乃日據時代之舊圖，可能有伸縮、變形、摺痕，故
    舊圖本身即可能不準確，而現況建物亦非與地籍圖相符，故
    現況的建物到底要套地籍圖的哪裡，每個人的判斷不同，任
    何測量都會有誤差，可能可以與鄰地做面積現況分析來確定
    地界，伊沒有碰過測量與地政機關不同的情形，如果是經過
    重測後的地籍圖就不會不同，但如果是舊地籍圖，土地測量
    是地政機關權責，渠所測的圖只是供業主參考，附圖2 該圖
    ，並未經該公司蓋大章，並不是正式出來的圖，不一定正確
    ，可能是溝通過程中的版本等語（見本審卷第72頁至第74頁
    ）。是依上述證人甲○○之證詞可知，本件上訴人所提出之
    附圖2 現況地籍套繪圖，其上並無厚生公司之印文，並不是
    正式確定的圖，可能只是溝通過程中的版本，惟上訴人卻以
    之主張兩造土地之界址即為如該附圖2 圖上所示之６、７、
    ８、９、１０連接線，顯無足採。
  2.上訴人雖於本院94年7月5日準備程序中提出其上有厚生公司
    印文及甲○○印文之現況地籍套繪圖乙份（見本審卷第79頁
    ），然該圖中，並無標示如前述附圖2 圖上所示之６、７、
    ８、９、１０等連接點，且依該本審卷第79頁之現況地籍套
    繪圖上之文字說明，黑色線乃地籍經界線、紅色線乃甲○○
    技師套繪之現況境界線，再對照證人甲○○證稱該圖上綠色
    圓圈是表示現況跟地籍圖吻合之點（見本審卷第74頁），果
    爾，依該圖上綠色圓圈所標示之處，可知依甲○○技師套圖
    的結果，就系爭土地及其周圍附近之土地（同地段659 之7
    、659 之8 、659 之13、662 之11、662 之3 、662 之2 等
    地號土地），僅有同地段第659 之7 地號土地及第659 之8
    地號土地中間之現況境界線與地籍經界線完全密合相符，其
    餘則紅色線與黑色線均無法重疊密合而有誤差，斟諸證人甲
    ○○技師前述證稱：現況的建物到底要套地籍圖的哪裡，每
    個人的判斷不同等語、及證人甲○○技師自承其當時係委其
    助手去現場測後再由伊套圖之情，則證人甲○○技師助手之
    施測經驗技術是否可信？證人甲○○技師未親自至現場勘測
    現況，其套圖時是否容易誤判？以上均足以影響套圖之結果
    ，本院自難以上開現況地籍套繪圖作為認定兩造土地經界線
    之基準。又上訴意旨空言稱甲○○技師測量時所參考之範圍
    較地政機關及內政部土地測量局更大云云，惟並未敘明其如
    此主張之根據及理由，洵無足採。
  3.原審於93年2 月26日會同兩造履勘現場，並依職權囑託內政
  　部土地測量局測量系爭2 筆土地之界址，經該局首先用精密
    電子測距經緯儀在系爭土地附近周圍施測圖根點，並經檢核
    閉合後作為該測區之控制點，然後以各圖根點為基點，分別
    施測系爭土地及附近各界址點，並計算其坐標值輸入電腦，
    以自動繪圖儀展繪於鑑測原圖上（與地籍圖同比例尺：1200
    分之1）， 然後依據桃園縣蘆竹地政事務所保管之地籍圖，
    謄繪本案有關土地地籍圖經界線，並與前項成果核對檢核後
    ，測定於鑑測原圖上，作成鑑定圖。如附圖3 圖示實線係地
    籍圖經界線，其中Ａ─Ｂ─Ｃ─Ｄ─Ｅ連接實線，係大竹圍
    段第659 之1 地號與同段第659 之3 地號土地間之地籍圖經
    界線，此有內政部土地測量局93年3 月29日測籍字第093000
    3694號函檢附鑑定書及鑑定圖（附圖3）一 份附卷可稽。而
    依內政部土地測量局測量結果，上訴人所有建物係占用被上
    訴人前開第659 之3 地號土地面積15平方公尺（其測量結果
    與如附圖1 所示編號Ａ部分相同），雖與前揭桃園縣蘆竹地
    政事務所2 次測量結果均有不同，經原審函詢上開機關造成
    差異之原因為何？內政部土地測量局函覆稱：(一)該局於辦理
    本案土地鑑測時係以電子測距經緯儀施測，而蘆竹地政事務
    所係採用平板儀施測，一般而言，以該局作業方式所得之精
    度較高。(二)鑑測結果不同，可能因謄繪地籍圖之誤差、現況
    界址點位置之誤差及套繪系爭界線不同之差異等因素所致。
    (三)桃園縣蘆竹鄉○○○段第659 之1 地號土地上建物逾越使
    用範圍之面積，係於鑑測原圖套繪系爭界址位置後，以實測
    建物位置計算者為準，並無合理誤差範圍。(四)經該局計算系
    爭土地地籍圖面積結果，大竹圍段第659 之1 地號土地，其
    地籍圖面積為0.1112公頃，登記面積為0.1104公頃，二者較
    差8 平方公尺（在地籍測量實施規則第243 條規定之容許誤
    差內）；大竹圍段第65 9之3 地號土地，其地籍圖面積為零
    點0.1228公頃，登記面積為0.1227公頃，二者相差1 平方公
    尺（在地籍測量實施規則第243 條規定之容許誤差內）。而
    桃園縣蘆竹地政事務所亦以93年11月4 日蘆竹地測字第0930
    007413號函覆稱：「該所測量均係採用平板儀施測，而內政
    部土地測量局則係採用精密度較高之電子測距經緯儀施測，
    因使用之測量儀器及方法不同，以致成果產生些微差異」。
    是以，內政部土地測量局所採用之儀器既較為精密，其測量
    之結果自較蘆竹地政事務所精準。況依如附圖3 由內政部土
    地測量局所鑑定之經界線，上訴人所有之大竹圍段第659 之
    1 地號，其地籍圖面積為0.1112公頃，已較登記面積0.1104
    公頃多出8 平方公尺；反觀被上訴人之土地其地籍圖面積則
    僅較登記面積僅多1 平方公尺，如採上訴人主張之經界線而
    認上訴人之建物未逾界占用被上訴人之土地，則依此計算，
    上訴人所有之大竹圍段第659 之1 地號土地之面積將較登記
    面積多出比8 平方公尺更多，是依系爭2 土地之面積分析，
    益見上訴人主張之如附圖2 所示之經界線較諸內政部土地測
    量局之鑑定誤差更大，應無足採。
  4.綜上，本院認兩造系爭土地之經界線應以內政部土地測量局
    所施測製作之如附圖3 為可採，其經界線應確認為如附圖3
    鑑定圖上之Ａ─Ｂ─Ｃ─Ｄ─Ｅ連接實線。
五、按執行名義成立後，如有消滅或妨礙債權人請求之事由發生
    ，債務人得於強制執行程序終結前，向執行法院對債權人提
    起異議之訴。如以裁判為執行名義時，其為異議原因之事實
    發生在前訴訟言詞辯論終結後者，亦得主張之，強制執行法
    第14條第1 項定有明文。本件兩造就系爭土地之經界線已據
    本院認定如前述附圖3 之Ａ─Ｂ─Ｃ─Ｄ─Ｅ連接實線，準
    此，前案確定判決據桃園縣蘆竹地政事務所如附圖1 之複丈
    成果圖認定上訴人之建物亦越界占用被上訴人土地如附圖1
    之編號Ｂ部分（面積0.0001公頃），當屬有誤（理由詳如前
    述四3.所述，至附圖1 編號Ａ部分則無錯誤）。兩造就系爭
    土地之經界線既係於前案判決確定後之本件民事事件始行確
    認如上，上訴人據此在本案中始行起訴請求確認之經界線為
    異議事由，主張此乃前案執行名義成立後所發生之消滅或妨
    礙被上訴人請求之事由，尚非無據。被上訴人雖主張兩造之
    土地界址為何乃前案言詞辯論終結前即存在之事實，縱原確
    定判決執行名義所依據之該次測量結果有誤，亦不符合提起
    債務人異議之訴之要件云云，惟按確認界址之訴其性質乃形
    成之訴，雖兩造上開土地的經界線於前案言詞辯論終結前即
    已「存在」，惟該經界線位置不明，兩造有所爭執，該經界
    線究係位於系爭土地之「何處」則係在本案中始作為訴訟標
    的而加以確認，故仍應認此乃屬前案執行名義成立「後」所
    發生之消滅或妨礙被上訴人請求之事由，上訴人提起債務人
    異議之訴並非不合法。是以，上訴人請求於本院91年度執字
    第19363 號拆屋還地強制執行事件中，就前案確定判決所命
    上訴人將如附圖1 所示編號Ｂ部分（面積0.0001公頃）之建
    築物拆除，並將該部分土地交還被上訴人之部分，不得強制
    執行，為有理由，逾此部分，則屬無理由，應予駁回。
六、綜上所述，上訴人依強制執行法第14條第1 項之規定，請求
    本院91年度執字第19363 號拆屋還地強制執行事件，就前案
    確定判決之執行名義命上訴人將如附圖1 所示編號Ｂ部分（
    面積0.0001公頃）之建築物拆除，並將該部分土地交還被上
    訴人之確定判決部分，不得強制執行，為有理由，逾此部分
    所為請求，則屬無理由，應予駁回。原審就上開應准許部分
    ，為上訴人敗訴之判決，尚有未洽，上訴意旨求予廢棄改判
    ，為有理由，爰由本院予以廢棄改判如主文第2 項所示。至
    於上訴人之請求不應准許部分，原判決為上訴人敗訴之判決
    ，並確認兩造所有之前開系爭土地的經界線為如附圖3 鑑定
    圖上之Ａ─Ｂ─Ｃ─Ｄ─Ｅ連接實線，經核於法並無不合，
    上訴意旨求予廢棄改判，為無理由，應駁回其上訴。
七、據上論結，本件上訴為一部有理由，一部無理由，依民事訴
    訟法第436 條之1 第3 項、第450 條、第449 條第1 項、第
    79條，判決如主文。
中　　華　　民　　國　　94　　年　　8 　　月　　23　　日
                  民事第一庭  審判長法　官　 郭琇玲
                                    法　官　 張天民
                                    法　官　 林曉芳
以上正本係照原本作成
不得上訴
中　　華　　民　　國　　94　　年　　8 　　月　　23　　日
                                    書記官　 葉菽芬
